【裁判字號】    90,上訴,911
【裁判日期】    901130
【裁判案由】    偽造文書等
【裁判全文】
臺灣高等法院高雄分院刑事判決          九十年度上訴字第九一一號
    上  訴  人  台灣高雄地方法院檢察署檢察官
    被      告  乙○○
    被      告  甲○○
    被      告  丁○○
右上訴人因被告偽造文書等案件，不服臺灣高雄地方法院八十九年度訴字第二０二九
號中華民國九十年四月二十七日第一審判決（起訴案號：臺灣高雄地方法院檢察署八
十八年度偵字第二０五九三號），提起上訴，本院判決如左：
            主  文
上訴駁回。
      理  由
一、公訴意旨略以：被告乙○○、甲○○、丁○○與張勝雄（原審通緝中）共同基於
    意圖為自己不法之所有，於民國八十八年七月二十六日，由張勝雄在台南市○○
    路三三三號對告訴人丙○○佯稱：欲借車使用，用畢即還；丙○○不疑有他，遂
    將其所有之車牌號碼Ｃ７─０８８５號自小客車乙輛連同行車執照交付予張勝雄
    ，詎被告張勝雄詐得上開車輛及行照後，竟將上開車輛駛至高雄市○○區○○路
    十七號甲○○所開設之新威力汽車保養廠交予乙○○，並由張勝雄偽以丙○○之
    代理人身份，與乙○○虛偽簽立上開車輛之買賣契約；乙○○又於同月二十八日
    ，在同一處所將上開車輛虛偽出售於丁○○並簽立買賣契約書後，將該車移轉登
    記為丁○○之父蔡武雄，再由張勝雄、乙○○、甲○○、丁○○等共同偽造丙○○之印章乙枚，由乙○○將丙○○之行照及偽造之駕照、印章持交丁○○後，推
    由丁○○於八十八年七月二十九日，委託不知情之陳明欽持向高雄市監理處申請
    補發丙○○上開車輛之新領牌照登記書等汽車原始文件，使承辦之公務員重予核
    發該等文件後，丁○○等在取得上開重新核發之原始資料後，同日間，即持右開
    與張勝雄虛立之買賣契約書向高雄市監理處辦理將上開車輛之所有權人變更為蔡
    武雄所有，並於變更完成後，將上開車輛由丁○○於八十八年八月三日過戶給高
    子雅，因認被告乙○○、甲○○、丁○○三人共同涉犯刑法第三百三十九條之詐
    欺罪及第二百十條、第二百十六條之行使偽造私文書罪嫌。
二、按犯罪事實應依證據認定之，無證據不得推定其犯罪事實；不能證明被告犯罪或
    其行為不罰者，應諭知無罪之判決，刑事訴訟法第一百五十四條、第三百零一條
    第一項定有明文。次按認定不利於被告之事實，須依積極證據，苟積極證據不足
    為不利於被告事實之認定時，即應為有利於被告之認定，更不必有何有利之證據
    ，最高法院著有三十年度上字第八一六號判例足資參照。又告訴人之告訴，係以
    使被告受刑事訴追為目的，是其陳述是否與事實相符，仍應調查其他證據以資審
    認，最高法院五十二年度台上字第一三○○號判例意旨足參。
三、本件公訴人認被告乙○○、甲○○、丁○○三人涉犯前開二罪，係認被告甲○○
    身為新威力汽車保養廠之負責人，應瞭解車輛買賣所需具備之證件，亦當知悉為
    他人買賣車輛，需本人之授權，竟明知張勝雄未提出丙○○之委託書，仍介紹乙○○向張某購買陳女之自小客車，其對於該詐欺及偽造文書行為應有意參與；被
    告乙○○將張勝雄所持交丙○○之行照、偽造之駕照、印章交被告丁○○持往監
    理處辦理登記與過戶手續，顯然對於本件知情。並以卷附汽車買賣合書二紙（見
    偵查卷第五、五三頁）、高雄區監理所車主過戶申請書、高雄市監理所汽車車主
    補登記申請書、汽車車主過戶登記申請書各一紙（見偵查卷第四五、四七、四八
    頁）等情為據。然訊據被告三人固供承前開車輛係甲○○介紹乙○○向張勝雄購
    買，而後由乙○○轉售予丁○○，並直接以蔡父之名義登記，嗣後出售予高子雅
    等情，惟均否認有何詐欺、偽造文書犯行，被告甲○○辯稱「是張勝雄說其女友
    即車主丙○○欠其錢，所以要賣車，第一次來時張勝雄未帶陳女駕照，隔幾天張
    勝雄才又持陳女駕照、印章來賣車，伊才介紹乙○○買車，才相信其有經陳女授
    權」；被告乙○○辯稱「係經由甲○○介紹且認為證件齊全才考慮買該車，後因
    丁○○也想買，所以才又賣給他」；被告丁○○則於原審辯稱「伊係作中古車買
    賣生意，經由乙○○得知前開車輛買賣之消息，和乙○○一起去看車之後覺得不
    錯才決定要買，陳某有交付車主駕照及該車之行車執照，所以認為沒有問題」等
    語。經查：
  (一)按車輛辦理過戶登記，需備齊買賣雙方國民身分證或僑民居留證或有效之駕駛執
    照及買賣雙方印章、行車執照、原領牌照登記書車主聯、以新車名義投保之強制
    汽車責任保險保險證，並結清稅、費及違規案件後，公路監理機關即予受理過戶
    登記，道路交通安全規則第十六條定有明文。本件被告三人所辯是以張勝雄所交
    付之告訴人「駕駛執照」、Ｃ７─０８８５號車「行車執照」及「印章」辦理該
    車過戶手續各節，核與告訴人於偵查及原審中所陳「（有無拿駕照給張勝雄？）
    沒有，證件是放在車上」、「（駕照、行照是否你交張勝雄？）我都放車上，車
    子被張勝雄開走了，行照已經辦過戶收走了，駕照是甲○○還給我」等語相符（
    見偵查卷第五十二頁及原審卷第四七頁反面、第一０四頁），而告訴人嗣於本院
    調查中亦稱「當我找到張勝雄時，我有問張勝雄，張勝雄說我的印章是他刻的，
    行照、駕照等證件是他在我的車上拿的，因借車時，我有告訴他我的行照、駕照
    、保險卡都放在車上以備臨檢；事後我的行照在買賣過戶舊交回監理所，駕照有
    找回，就是我原來放在車上的駕照」等語（見本院卷第五三、五四頁）。復經原
    審向交通部公路局嘉義區監理所台南監理站及高雄區監理所查詢結果，於前開車
    輛過戶之八十八年七月間，並未有丙○○申請補發駕駛執照及申請補發Ｃ７─０
    ８８５號行車執照之記錄，有台南監理站（八九）嘉監南字第八九一七一四五號
    函及高雄區監理所九０高監一字第九０一五五０五號函附卷可稽（見原審卷第三
    四、一一六頁），衡諸常情，原審被告張勝雄所持有之車主即告訴人之駕駛執照
    及行車執照原本，便足以辦理汽車之過戶手續，自無再行偽造車主之駕駛執照或
    身分證之必要，何況本案並未查獲有偽造之告訴人駕駛執照扣案為證，足見公訴
    意旨、上訴意旨所指被告三人係以偽造之告訴人駕駛執照及印章辦理車輛過戶之
    手續及告訴人於偵查中指稱被告係以偽造之身分證辦理過戶云云（見偵卷第六五
    頁反面），均有誤會，足認被告三人經手本件買賣過戶手續，確實係以原審被告
    張勝雄所交付之告訴人駕駛執照、行車執照之原本及印章辦理無訛。
  (二)公訴人雖認被告三人與原審被告張勝雄，共同向告訴人詐得Ｃ７─０８８５號自
    小客車並將之登記於蔡武雄名下再出售予高子雅等情，然前開車輛係由原審被告
    張勝雄以借用為由駛離告訴人住處之事實，已為告訴人於偵查中具狀指陳在卷（
    見偵查卷第二頁），復有原審被告張勝雄書立之切結書一紙在卷足憑（見偵卷第
    六頁），則被告三人於原審被告張勝雄施用前開詐術之時並未出面，已堪認定，
    而告訴人於原審證稱「（尋回本車經過？）我到鹽行派出所查詢，先找到丁○○
    後來去甲○○保養廠找甲○○，因為丁○○說是向乙○○買來的，所以就找他們
    三人對質，他們說張勝雄表示我欠他錢，所以讓他把車子賣了抵債。他們看起來
    也很驚訝」、「（是否質問張勝雄？）他向我道歉，說他欠人錢沒辦法才這樣做
    。當時我問他是否偽造我的身分證，他說沒有」、「（張勝雄是否提及被告是否
    知情？）張勝雄說他是欺騙三位（即被告等）才使他們相信他確實經過我授權。
    」等語（見原審卷第一０四頁），又證人顏順在（即上述切結書之見證人）於本
    院調查中亦證稱「是甲○○去找到張勝雄，甲○○打電話給丙○○叫丙○○去找
    張勝雄，後來我和丙○○過去找張勝雄，當時很多人在講話，有談到借車賣車的
    事情，聽完後，有的人就離開了，丙○○要求張勝雄賠錢，張勝雄也有承認借車
    、賣車，後來我提議到茶行，在我哥哥的茶行聊天，茶行在蕭議員服務處的隔壁
    ，因我哥哥顏順林在蕭議員服務處幫忙，所以切結書才用蕭議員服務處的信籤。
    當時有張勝雄、張勝雄的母親、丙○○在場，張勝雄的母親一直求丙○○說張勝
    雄現在沒有那麼多錢，讓他延緩幾天還錢。」等語（見本院卷第七十至七二頁）
    。再參以原審被告張勝雄係交付告訴人之駕駛執照、行車執照之原本及印章，而
    為本件告訴人車輛之買賣交易，足徵被告三人自有相當之理由相信，原審被告張
    勝雄係經車主即告訴人之授權，則被告丁○○於原審所供「是張勝雄要伊去辦原
    始資料補發」一節（見原審卷第四八頁反面），應屬可信，是被告丁○○委由不
    知情陳明欽，以告訴人名義代為申辦「新領牌照登記書」（此情亦經證人陳明欽
    證述明確，見原審卷第九四頁）。尚難認被告丁○○有何行使偽造私文書之主觀
    犯意，故上訴意旨指稱被告丁○○此部份所為，另涉偽造文書罪嫌等語，亦有誤
    會。此外亦乏積極證據足以顯示被告三人，事先對於原審被告張勝雄施用詐術騙
    取告訴人前開車輛一事知情，且與之有犯意之聯絡，則原審被告張勝雄自告訴人
    處佯以借用為由，取得前開車輛之時，其詐欺行為便已既遂，被告三人無由更成
    為事後之共犯。
  (三)按刑法上偽造文書之偽造係指無製作權而擅自製作而言，是製作人必有無製作權
    之認識，始克與擅自製作相當，否則行為人因欠缺偽造之故意，即難以該罪相繩
    。例如被告以自己名義立契將他人土地賣予第三人，縱其為無權處分，亦僅屬虛
    妄行為，要與刑法第二百十條之偽造文書罪，須係無製作權人冒用他人名義製作
    文書之構成要件不相符合（最高法院八十八年度台上字第三八０八號、五十一年
    度台上字第一一八五號判決可資參照）。本件公訴人雖認被告三人涉嫌與原審被
    告張勝雄共同偽造Ｃ７─０８８５號自小客車之汽車買賣合約書等情，然審諸前
    開契約書（見偵卷第五頁）首行之記載，立契約書人（賣主）記載為張勝雄，並
    註明係「代售」，而契約書末方，則由原審被告張勝雄在「代售人」欄簽名，並
    記明住址、身分證字號、電話等資料，足見原審被告張勝雄係以自己之名義，與
    買方即被告乙○○訂立買賣契約，而非偽以告訴人之名義訂約，而此契約性質上
    既屬代售買賣契約，且以原審被告張勝雄本人之名義簽訂，則因原審被告張勝雄
    對於以自己為代售人之契約具有製作權，尚與刑法偽造文書罪之構成要件有間，
    此部份亦無從論以被告三人有何共同偽造私文書罪責。
  (四)綜上所述，原審被告張勝雄係憑車主即告訴人之駕駛執照及行車執照原本為交易
    ，並無違社會一般中古汽車之買賣交易模式，又查無證據足證被告三人對於原審
    被告張勝雄之詐欺犯行知情，且與之有犯意之聯絡或行為之分擔，自不得單以被
    告三人分別開設汽車修理場或從事中古汽車之買賣，遽認渠等「應知悉」原審被
    告張勝雄未經車主授權，逕予推論被告三人與原審被告張勝雄共為前開詐欺犯行
    ，此外，複查無其他積極確切之證據，足資佐認被告三人確有如公訴人所指之共
    同行使偽造私文書及詐欺犯行，揆諸首揭說明，自不能證明被告三人犯罪。
四、原審以不能証明被告三人有何被訴詐欺及行使偽造私文書犯行，依法諭知無罪，
    核無不合。上訴意旨仍執前詞，指摘原判決不當，為無理由，應予駁回。
五、被告乙○○、甲○○、丁○○，均經合法傳喚，無正當理由未到庭，爰不待其陳
    述逕行判決。
據上論結，應依刑事訴訟法第三百六十八條、三百七十一條，判決如主文。
本案經檢察官張其主到庭執行職務。
中          華          民          國      九十    年  十一  月  三十  日
                              臺灣高等法院高雄分院刑事第六庭
                                  審判長法官  王憲義
                                        法官  謝靜雯
                               法官  張意聰
右正本證明與原本無異。
如不服本判決，應於判決送達後十日內向本院提出上訴狀，其未述理由者並應於提
出上訴狀後十日內向本院補提理由書（應附繕本)。
                                      書記官  王婉蓉
中    華    民    國      九十      年      十二      月       四       日
                                                                        Ｆ


司法院資訊處製作；財團法人民間司法改革基金會備份。
